【裁判字號】    89,上訴,3461
【裁判日期】    891220
【裁判案由】    強盜
【裁判全文】
臺灣高等法院刑事判決                          八十九年度上訴字第三四六一號
    上  訴  人  臺灣臺北地方法院檢察署檢察官
    被      告  戊○○
    指定辯護人  本院甲○辯護人
右上訴人因被告強盜案件，不服臺灣台北地方法院八十九年度訴字第八七０號，中華
民國八十九年八月二十二日第一審判決（起訴案號：臺灣台北地方法院檢察署八十九
年度偵字第一一三０七號）提起上訴，本院判決如左：
    主  文
上訴駁回。
    理  由
一、公訴意旨略以：被告戊○○意圖為自己不法之所有，於民國（下同）八十九年六
    月五日下午六時三十分許之夜間，持足以為兇器之螺絲起子二把、鐵鉗、鐵線等
    物，以破壞門鎖之方式，侵入台北市○○路二六○號四樓有人居住之建築物內，
    已著手竊取屋內財物時，適逢該屋屋主丁○○自外返回，丁○○發覺門鎖遭破壞
    生疑，旋報警處理，而戊○○行竊未遂後奪門而出，為脫免逮捕，竟抓住丁○○
    衣領後，將其衝撞牆壁多次，而當場施強暴脅迫，旋即往一樓處逃跑，時正在一
    樓之管理員乙○○聽聞抓賊聲，亦一把抓住衝下樓之戊○○衣領，詎戊○○繼為
    脫免逮捕，持椅子砸向乙○○，又當場施強暴脅迫，乙○○因以手抵抗，致手肘
    受有瘀血之傷害（傷害罪未據告訴），嗣警方人員趕至終逮捕戊○○。因認被告
    涉犯刑法第三百二十九條、第三百二十八條之準強盜罪嫌。
二、按犯罪事實應依證據認定之，無證據不得推定其犯罪事實；不能證明被告犯罪者
    ，應諭知無罪之判決，刑事訴訟法第一百五十四條、第三百零一條第一項分別定
    有明文。事實之認定，應憑證據，如未能發現相當證據，或證據不足以證明，自
    不能以推測或擬制之方法，以為裁判基礎；認定犯罪事實所憑之證據，雖不以直
    接證據為限，間接證據亦包括在內；然而無論直接或間接證據，其為訴訟上之證
    明，須於通常一般之人均不致有所懷疑，而得確信其為真實之程度者，始得據為
    有罪之認定。最高法院四十年臺上字第八六號、七十六年度臺上字第四九八六號
    著有判例可資參照。又「上訴人侵入某花園，意圖行竊，尚未著手被巡捕所見，
    上前逮捕，並嗚警笛求援，上訴人復實施強暴，以便脫逃。是其對於該花園之財
    物，尚未著手於竊盜行為之實行，不能認為竊盜未遂。至實施強暴，以便脫逃，
    原係竊盜應以強盜論之加重要件行為，茲竊盜罪既不成立，則其前提要件不存在
    ，按之刑法第三百二十九條之規定，即未適合，自不能以強盜論」；「刑法第三
    百二十九條所定之竊盜以強盜論，係指已著手搜取財物行為，足構成竊盜罪名，
    為湮滅罪證，當場施以強暴、脅迫者而言，若尚未著手於竊盜行為之實行，則根
    本不能成立竊盜罪名，從而其為湮滅罪證，實施強暴殺人，亦即難以準強盜殺人
    罪論擬」、「刑法第三百二十一條第一項各款所列情形，乃竊盜之加重要件，行
    為人是否構成該條項之犯罪，仍應視行為人已否著手實施同法第三百二十條之竊
    盜行為而定。而竊盜行為之著手，係以已否開始財物之搜尋為要件，若行為人僅
    著手於刑法第三百二十一條第一項各款所列之加重要件行為，而尚未為竊盜行為
    之著手者，仍不能以該條竊盜罪之未遂犯論科」，最高法院分別著有二十九年滬
    上字第七號、五十七年臺上字第一○一七號判例，及八十五年度台非字第一一六
    號裁判要旨可資參照。
三、本件公訴人認被告戊○○涉犯前揭準強盜犯行，無非係以被害人丁○○之指訴、
證人乙○○證詞及現場照片為其主要論據。訊據被告固坦承有於右揭時間，持其
    所有經扣案之上開螺絲起子、鐵鉗、鐵線等物，以破壞鐵門門鎖之方式，侵入被
    害人丁○○前揭住處，為屋主丁○○當場撞見，其後抓住丁○○衣領，衝撞牆壁
    之事實，惟堅決否認有何準強盜犯行辯稱：伊進入屋內後，即聽到開門聲，發覺
    屋主返家，即往外衝出，尚未著手翻動、竊取任何財物等語。
四、查被害人丁○○固於警偵訊時陳稱被告進入屋內行竊，家中衣物雜亂有被翻動之
    跡象云云，惟於原審訊以家中衣物雜亂現象，是否被告進入翻動所致時，答陳：
    「地板上涼被等物是我們自己弄的」、「（問：當時到底有無被翻動的樣子？）
    應該沒有。後來發現這些東西是家人自己翻的。那天有小孩來玩，小孩子在玩，
    我以為是被告。因為我不常住那，問我父母親才知那些東西是小孩子在玩時製造
    的，並無被被告翻箱倒櫃的跡象」等語（見原審卷第四五、四六頁），經原審於
    審理時，就抽屜被打開一事，再次訊以丁○○究竟偵查庭與原審調查中所陳，何
    者正確時仍答稱於原審所陳方屬正確等語（見原審卷第八三頁）。而丁○○之父
    蔡興旺於本院訊問時亦答稱因當日賓客眾多，無法確定是何人翻動房內衣物，亦
    有可能是客人弄的（見本院八十九年十月卅一日訊問筆錄）。衡諸常情，被害人
    與被告素未謀面，無任何利害關係，殊無迴護被告之必要。而証人即承辦警員丙○○於本院証稱當日趕抵現場時，被告已被制服，卷附照片係如實拍照，並未移
    動現場（見本院八十九年十月二十四日訊問筆錄）。故警員並未目賭被告著手偷
    竊，而照片內容僅能証明臥室內之書桌抽屜遭人打開，衣物、枕頭、玩具熊散落
    地上，並不足據以判斷乃被告所為。公訴人謂告訴人意欲迴護被告而為不實陳述
    ，純屬憑空臆測，要難憑採。另被告於警訊及本院復均堅稱當日打開門鎖進入客
    廳後，即聽見有人開門，發覺屋主返家，立刻奪門而逃（見偵查卷第八頁、本院
    八十九年十二月六日審判筆錄）。是並無証據足資証明被告已開始搜尋財物，被
    告辯稱尚未著手竊盜一節，應非虛妄。揆諸上開說明，被告侵入住宅之際，固有
    行竊之意，然既尚未著手於財物之搜索，即不得謂其已著手於竊盜構成要件之行
    為，縱已有加重要件之攜帶兇器、毀壞門扇之行為，仍不得以竊盜罪或加重竊盜
    罪相繩，基此，既不成立竊盜罪，理論上自亦無成立準強盜罪之可能。此外，復
    查無其他積極證據足證被告確犯公訴人所指準強盜犯行，自屬不能證明被告犯罪
    ，原審因而為被告無罪之諭知，並無違誤。公訴人上訴指摘原判決不當，為無理
    由，應予駁回。
五、又按告訴或請求乃論之罪，未經告訴、請求或其告訴、請求經撤回或已逾告訴期
    間者，應諭知不受理之判決，刑事訴訟法第三百零三條第三款定有明文。且按刑
    法第三百零六條第一項之侵入住宅罪及第三百五十四條之毀損罪，均為告訴乃論
    之罪，刑法第三百零八條、第三百五十七條亦分別定有明文。本件公訴人於起訴
    書論罪欄內雖未論及刑法第三百零六條第一項、第三百五十四條規定，惟犯罪事
    實欄內，已明確指摘被告「持足以為兇器之螺絲起子二把、鐵鉗、鐵線等物，以
    破壞門鎖之方式，侵入台北市○○路二六○號四樓有人居住之建築物內」，且僅
    就傷害乙○○部分說明未據被害人乙○○提出傷害之告訴，是顯有就此侵入住宅
    、毀損部分犯行提起公訴之意。惟查，公訴人認被害人丁○○提出告訴，無非係
    丁○○於偵查時答稱：「（問：你是否要提出告訴？）請依法處理」等語（見偵
    查卷第四十一頁反面）為憑，然所謂「依法處理」，能否認欲對於被告提出告訴
    ，尚非無研求之餘地（最高法院八十二年度臺上字第二七四二號裁判意旨亦同此
    見解）。經原審訊其真意，丁○○明確表示：「我從沒有告訴的意思，至於偵查
    庭說依法處理，是因為我不知道檢察官要如何處理，才說請依法處理，但絕沒有
    要提出告訴的意思」等語（見原審卷第八二頁）在卷，可知被害人無提出告訴之
    意甚明。而被害人丁○○經本院再訊其「依法處理」之真意時仍稱「因我不懂法
    律，所以不知如何回答，所以只有請檢察官依法處理，我的意思是國家能用法律
    來制裁被告」（見本院八十九年十月二十四日訊問筆錄），顯見丁○○於偵查中
    並無積極訴追被告之意，僅是希望一切能按照法律規定處理，自難認其曾提出告
    訴。公訴人認丁○○欲對被告提出準強盜犯行之訴追，與事實尚有未合，容有未
    洽。又所謂告訴，乃犯罪之被害人或法律規定其他有告訴權之人，以被害之事實
    ，報告偵查機關，請求追訴之行為。查被害人丁○○之父、母於警訊及偵查中均
    未經傳訊，渠等未提出告訴，至為明確。公訴人指摘原審未予傳訊致渠等有無提
    出告訴尚屬不明云云，殊屬誤會。原審因而為不受理之諭知，並無違誤。公訴人
    上訴謂本件應有合法告訴，指摘原判決不當，為無理由，應予駁回。
據上論斷，應依刑事訴訟法第三百六十八條，判決如主文。
本案經檢察官郭弘佑到庭執行職務。
中      華      民      國    八十九    年     十二     月     二十     日
                              臺灣高等法院刑事第十三庭
                                  審判長法  官  周  占  春
                                        法  官  周  盈  文
                                        法  官  盧  彥  如
右正本證明與原本無異。
如不服本判決應於收受送達後十日內向本院提出上訴書狀，其未敘述上訴之理由者並
得於提起上訴後十日內向本院補提理由書（均須按他造當事人之人數附繕本）。
                                        書記官  蘇  文  正
中    華    民    國    八十九    年      十二      月       二十       日


司法院資訊處製作；財團法人民間司法改革基金會備份。
